臺灣臺中地方法院刑事判決
110年度交訴字第40號
公  訴  人  臺灣臺中地方檢察署檢察官
被      告  劉阿福


選任辯護人  張瓊云律師
            周仲鼎律師
上列被告因肇事逃逸罪案件，經檢察官提起公訴（109年度偵字
第36136號），本院判決如下：
    主    文
劉阿福無罪。
    理    由
一、公訴意旨略以：被告劉阿福於民國109年9月17日上午某時許
    ，騎乘車牌號碼000-000號普通重型機車，沿臺中市豐原區
    成功路由南往北方向行駛，於同日上午11時9分許行經該路2
    11號前，本應注意在劃有行車分向限制線之路段，不得駛入
    來車之車道，且依當時天候、車況、視距均尚良好，無障礙
    物等情況，又無不能注意之情形，竟疏未注意及此，貿然左
    轉而駛入來車車道，適有告訴人池德旺騎乘車牌號碼000-00
    0號普通重型機車，沿豐原區成功路由北往南方向行駛而來
    ，而與被告所騎乘之機車發生碰撞，致使告訴人人車倒地，
    受有下背及骨盆挫傷、第一腰椎壓迫性骨折等傷害（被告所
    涉過失傷害部分因告訴人撤回告訴，業經本院為不受理判決
    ）。詎被告於駕駛動力交通工具肇事，致人受傷後，明知自
    己駕駛動力交通工具肇事，應可預見對方機車騎士會因此而
    受傷，而萌肇事逃逸之犯意，未報警並留在現場等候員警到
    場處理，亦未呼叫救護車到場施以救護，復未留下姓名、電
    話或其他足以辨別姓名、年籍之聯絡方式予告訴人，隨即騎
    車離開現場。因認被告係犯刑法第185條之4之肇事逃逸罪嫌
    。
二、按犯罪事實應依證據認定之，無證據不得認定犯罪事實；不
    能證明被告犯罪或其行為不罰者，應諭知無罪之判決，刑事
    訴訟法第154條第2項及第301條第1項分別定有明文。次按告
    訴人之告訴，係以使被告受刑事訴追為目的，是其陳述是否
    與事實相符，仍應調查其他證據以資審認（最高法院52年台
    上字第1300號判例可資參照）。復按認定不利於被告之事實
    ，應依積極證據，倘積極證據不足為不利於被告事實之認定
    時，即應為有利於被告之認定；事實之認定應憑證據，如未
    能發現相當證據，或證據不足以證明，即不能以推測或擬制
    之方法，以為裁判基礎；而認定犯罪事實所憑之證據，包括
    直接證據與間接證據，無論直接或間接證據，其為訴訟上之
    證明，須於通常一般之人均不致有所懷疑，可得確信其為真
    實之程度者，始可據為有罪之認定。倘其證明尚未達到此一
    程度，而有合理之懷疑存在，致使無從形成有罪之確信，根
    據罪疑唯輕、罪疑唯有利被告之原則，即不得遽為不利被告
    之認定（最高法院30年上字第816號、40年台上字第86號、7
    6年台上字第4986號判例意旨參照）。末按刑事訴訟法第161
    條第1項規定：檢察官就被告犯罪事實，應負舉證責任，並
    指出證明之方法。因此，檢察官對於起訴之犯罪事實，應負
    提出證據及說服之實質舉證責任。倘其所提出之證據，不足
    為被告有罪之積極證明，或其指出證明之方法，無從說服法
    院以形成被告有罪之心證，基於無罪推定之原則，自應為被
    告無罪判決之諭知（最高法院92年台上字第128號判例意旨
    參照）。
三、按刑事訴訟法第308條規定：「判決書應分別記載其裁判之
    主文與理由；有罪之判決並應記載犯罪事實，且得與理由合
    併記載。」，同法第310條第1款規定：「有罪之判決書，應
    於理由內分別情形記載左列事項：一、認定犯罪事實所憑之
    證據及其認定之理由。」，及同法第154條第2項規定：「犯
    罪事實應依證據認定之，無證據不得認定犯罪事實。」。揆
    諸上開規定，刑事判決書應記載主文與理由，於有罪判決書
    方須記載犯罪事實，並於理由內記載認定犯罪事實所憑之證
    據及其認定之理由。所謂認定犯罪事實所憑之「證據」，即
    為該法第154條第2項規定之「應依證據認定之」之「證據」
    。在無罪判決書內，因檢察官起訴之事實，法院審理結果，
    認為被告犯罪不能證明，而為無罪之諭知，被告並無檢察官
    所起訴之犯罪事實存在，既無刑事訴訟法第154條第2項所規
    定「應依證據認定之」事實存在，因此，判決書僅須記載主
    文及理由，而理由內記載事項，為法院形成主文所由生之心
    證，其論斷僅要求與卷內所存在之證據資料相符，或其論斷
    與論理法則無違，通常均以卷內證據資料彈劾其他證據之不
    具信用性，無法證明檢察官起訴之事實存在，所使用之證據
    並不以具有證據能力之證據為限，是以本件被告既經本院認
    定無罪，爰不論述所援引有關證據之證據能力，合先敘明。
四、公訴意旨認被告劉阿福涉犯刑法第185條之4之肇事逃逸罪嫌
    ，無非係以被告於警詢及偵訊時之供述、證人即告訴人池德
    旺於警詢及偵訊時之證述、道路交通事故現場圖、事故調查
    報告表、車禍現場照片、機車照片、診斷證明書、錄影光碟
    及翻拍照片等證據為其主要論據。訊據被告固不否認其於上
    開時間騎乘前開普通重型機車至上開地點，左轉駛入來車車
    道時，與告訴人騎乘之普通重型機車發生碰撞，致使告訴人
    人車倒地受有前揭傷害等情，然堅詞否認有何肇事逃逸犯行
    ，辯稱：伊與告訴人都人車倒地，兩人都有站起來，伊有問
    告訴人有沒有事，告訴人說沒事，伊有問告訴人要不要叫救
    護車、報警，告訴人說不用，告訴人跟伊要電話，但沒有筆
    ，伊請告訴人去跟別人借，伊走路去旁邊撿回收物等告訴人
    ，結果伊撿回收物完回來告訴人就走了，當時伊身上無手機
    ，且伊看到告訴人能站起來，精神也還好，就把告訴人的機
    車牽起來，伊想說兩個人都沒有怎麼樣，說一說就好，所以
    沒有報警，伊沒有要肇事逃逸的意思等語。經查：
 (一)被告有於上開時間，騎乘車牌號碼000-000號普通重型機車
     ，沿臺中市豐原區成功路由南往北方向行駛至豐原區成功
     路211號前，在劃有分向限制線之路段貿然左轉駛入來車車
     道，適有告訴人騎乘車牌號碼000-000號普通重型機車沿豐
     原區成功路由北往南方向行駛而來，兩車因而發生碰撞，
     致使告訴人人車倒地，受有下背及骨盆挫傷、第一腰椎壓
     迫性骨折等傷害；被告於肇事後，並未報警或呼叫救護車
     ，亦未留下姓名或電話等聯絡方式予告訴人等情，為被告
     於警詢、偵訊、本院準備程序及審理時所不爭執(見偵卷第
     19至22、85至87頁，本院卷第49至55、139至144、213至21
     4頁)，且有證人即告訴人於警詢、偵訊、本院準備程序及
     審理時證述明確(見偵卷第23至25、85至89頁，本院卷第31
     至33、139至144、201至208頁)，並有臺中市政府警察局豐
     原分局豐原派出所員警職務報告、告訴人提出之漢忠醫院
     診斷證明書、臺中市政府警察局道路交通事故現場圖、道
     路交通事故初步分析研判表、交通事故補充資料表、道路
     交通事故調查表（一）、（二）、現場及車損照片、監視
     器錄影畫面翻拍畫面、被告騎乘之車牌號碼000-000號普通
     重型機車照片1張、被告之證號查詢機車駕駛人資料、車牌
     號碼000-000號查詢機車車籍資料、告訴人之證號查詢機車
     駕駛人資料、車牌號碼000-000號查詢機車車籍資料、臺中
     市政府警察局舉發違反道路交通管理事件通知單等在卷可
     參（見109偵36136卷第17、27、29、33至39、41至53、55
     至61、63至69頁），此部分之事實應堪認定。
 (二)按刑法第185條之4之肇事逃逸罪，其客觀構成要件為行為
     人駕駛動力交通工具肇事，且致人死傷而逃逸，主觀要件
     則須行為人對致人死傷之事實有所認識，並進而決意擅自
     逃離肇事現場，始足當之(最高法院99年度台上字第6594號
     、97年度台上字第4456號判決要旨參照)。換言之，該罪之
     成立，除具備客觀要件外，尚須行為人主觀上，對於駕駛
     動力交通工具肇事，致人死傷之事實有所認識，進而決意
     擅自逃離現場，而有逃逸之故意，始足當之。查：
 　 1.證人即告訴人雖於警詢時證稱：當天伊在停等紅燈時，突
      然有一臺普通重型機車從對向跨越雙黃線撞到伊機車之車
      頭，伊倒下後，對方將伊扶起來，便去旁邊拿紙箱，伊有
      向對方要聯絡資料，對方沒有留資料，也沒有報警或撥打
      119便自現場離去，伊被扶起後有些意識不清，不知道對
      方車牌，也不清楚對方離去的路線等語(見偵卷第23至25
      頁)；於偵訊時證稱：當時被告沒有叫警察、救護車，也
      沒有留電話給伊，伊沒有同意被告先離開，被告就自己先
      走了等語(見偵卷第86至87頁)；於本院審理時固證稱：伊
      跌倒之後，伊跟被告說要扶伊起來，被告才扶伊起來，但
      沒有把伊的機車牽起來，也沒有把伊買的便當撿起來就自
      己離開，被告離開時沒有跟伊說話，沒有經過伊同意，也
      沒有與伊互留電話等語(見本院卷第201至209頁)，然此為
      被告堅決否認，辯稱：伊有扶告訴人的機車起來，告訴人
      是自己爬起來，告訴人說不用報警、叫救護車，有問伊聯
      絡資料，但沒有紙筆，伊叫告訴人去借紙筆，伊去撿一下
      回收就回來，等伊回來告訴人就走了等語，雙方各執一詞
      ，依前述說明，證人即告訴人之陳述是否與事實相符，應
      有補強證據始足憑斷，未可僅依告訴人一方之說法遽予論
      斷。
　  2.經本院當庭勘驗事故現場之路口監視器錄影畫面，結果如
      下：（檔案時間：0：06～1：01；畫面時間：11：08：53～
      11：09：47）被告身穿藍色上衣騎乘紅色機車自道路中之
      雙黃線出現，並跨越雙黃線往左轉，（檔案時間0：09）
      告訴人身穿白色上衣騎乘深色機車出現在外車道，並往前
      行駛，兩人因畫面中道路上停止之銀色車輛擋住，無法辨
      識兩人之動作；（檔案時間：1：02～1：05）停止之車輛
      向前行駛，此時可看到被告與告訴人一同站在路邊；（檔
      案時間：1：06～1：14）被告向畫面右邊移動，告訴人仍
      站在原處，被告持續往畫面右邊走，後消失在畫面中；（
      檔案時間：1：15～1：40）被告自畫面右方出現，手上拿
      一物品，並走到告訴人所在位置，畫面中因道路之車輛擋
      住，無法辨識兩人之動作；（檔案時間：1：41～2：12）
      告訴人騎上機車時，告訴人機車在被告機車之後方，被告
      此時已經跨坐在自己的機車上，告訴人騎上機車往畫面左
      方行駛，被告仍在原處，坐在其機車上，被告騎乘機車往
      畫面左方行駛，兩人均離開現場等情，有本院勘驗筆錄乙
      份在卷可佐(見本院卷第141至142頁)，且有上開現場監視
      器錄影截圖畫面在卷可稽(見本院卷第145至149頁)，可知
      本件車禍發生之後，雖因道路上其他車輛阻擋，無從自監
      視器錄影畫面得知告訴人與被告倒地及站起之情形，惟待
      該車輛往前行駛後，即可見告訴人及被告均已站起，兩人
      所騎乘之機車均已立在路邊，有不知名人士站在被告與告
      訴人之前方，告訴人站在原處，被告頭戴安全帽往右走至
      騎樓內，約1秒後手持一物品自該騎樓走出至馬路上，走
      回到告訴人所在位置，約20餘秒後，告訴人走至其所騎乘
      之機車旁，騎上機車往前行駛離開現場，斯時被告頭戴安
      全帽跨坐在其停於路邊之機車上，約10餘秒後方離開現場
      。則本件車禍事故發生後，係告訴人先自行騎乘機車離開
      現場，而非被告先行駕車離開，與告訴人前揭指述，被告
      有自行離開案發現場，而未停留在發現場乙節不符。
　  3.又參以證人即告訴人於本院審理時證稱：車禍現場那裡人
      很多，車也很多，伊當時在現場沒有跟被告說痛不痛，伊
      就爬不起來，跟被告說路上的車子要過，要把伊扶起來，
      被告才來把伊扶起來，之後被告沒有經過伊同意就走了，
      伊跌倒後就頭暈，被告去哪裡伊看不到，伊當時有向經過
      伊機車旁邊的路人借紙與筆，但路人身上沒有帶，就借不
      到，當時在馬路上，一直有車流經過，伊的頭在暈，伊想
      說不能擋在路上妨礙交通，等比較不暈時伊就騎車走了，
      伊在現場沒有看到被告，在那裡站了一下子才離開的，在
      發生車禍前伊不認識被告，伊被撞之後，頭暈暈不記得被
      告有無戴安全帽，被告沒有跟伊講話就直接走人等語(見
      本院卷第201至209、213至214頁)，互核被告前揭辯述內
      容，及參以上開現場監視器錄影勘驗內容及截圖畫面，可
      知本件車禍發生後，被告與告訴人應有所交談，談及留下
      聯絡方式，但雙方身上均無紙筆，告訴人因而向路人借用
      紙筆，被告則走至附近拿取回收物旋即走回告訴人所在之
      處，約20餘秒後，告訴人先行騎乘機車自現場離去，且告
      訴人於人車倒地後有頭暈不適之情形，而無法觀察記下被
      告之車牌號碼、不知被告有無戴安全帽等情。另佐以告訴
      人已經重聽多年，本件車禍當時告訴人已經重聽等情，為
      告訴代理人於本院審理時陳明在卷可參(見本院卷第204頁
      )，則被告與告訴人於本件車禍前既不相識，被告於車禍
      時即一直戴著安全帽，告訴人患有重聽，且因車禍倒地頭
      暈不適，尚難排除在被告拿取回收物後走回至告訴人所在
      處時，告訴人認不出被告係與之發生車禍者，甚且因聽力
      不佳致聽不清楚被告所說話語，因而誤認被告未經其同意
      已逕自離去之可能，是告訴人上揭指訴是否可採，尚非全
      然無疑。
　  4.從而，自本件車禍事故發生後，被告有留在告訴人身邊，
      與告訴人談及留聯絡資料及需向路人借紙筆乙節，其縱有
      至騎樓內拿取回收物之舉，然亦立即返回告訴人所在之處
      ，已與一般常見肇事逃逸之車輛對於被害人置之不理或旋
      即刻意駕車急速逃離之情狀有別；另交通事故發生後，因
      事故情節甚輕，且認無受損或損害輕微，為免訟累而不報
      警提告者，所在多有，而本件車禍後，被告見告訴人仍能
      站立，且告訴人於當場未表達其是否疼痛、未要求需報警
      或叫救護車，亦未再向被告詢問及確認聯絡方式，即自行
      先騎乘機車離開肇事現場，實不能排除被告主觀上因告訴
      人先行騎車離去之舉，認告訴人已無追究之意，見告訴人
      已先行離去，因而亦離開現場，實難謂被告有何為規避肇
      事責任，而決意擅自逃離肇事現場之故意，縱令告訴人當
      下並無與被告私了或不予追究之真意，亦不能以被告處理
      車禍之過程不甚完備而推論其主觀上便具有肇事逃逸之故
      意，尚難遽對被告論以肇事逃逸罪責。
六、綜上所述，本案尚難認被告主觀上具有肇事致人傷害逃逸之
    故意，核與肇事逃逸罪規範之構成要件未合，且與其立法目
    的所責難之未盡留置現場救助義務等情有異。是以檢察官起
    訴所舉之證據資料及調查證據之結果，並未達於通常一般之
    人均不致有所懷疑，而得確信其為真實之程度，尚無法使本
    院對於被告確有如公訴意旨所指肇事逃逸之犯行，形成確切
    無合理懷疑之確信，揆諸前開法律規定及說明，此部分既屬
    不能證明被告犯罪，自應依法為被告無罪之諭知。
據上論斷，應依刑事訴訟法第301條第1項，判決如主文。
本案經檢察官鄒千芝提起公訴，檢察官黃元亨到庭執行職務。
中　　華　　民　　國　  110　　年　　11 　月　　26　　日
                  刑事第三庭    審判長法  官  劉麗瑛
                                      法  官  簡志宇
                                      法  官  吳孟潔
以上正本證明與原本無異。
如不服本判決應於收受送達後20日內向本院提出上訴書狀，並應
敘述具體理由；其未敘述上訴之理由者，應於上訴期間屆滿後20
日內向本院補提理由書（均須按他造當事人之人數附繕本）「切
勿逕送上級法院」。
告訴人或被害人如不服判決，應備理由具狀向檢察官請求上訴，
上訴期間之計算，以檢察官收受判決正本之日起算。
　　　　                              書記官  陳羿方
中　　華　　民　　國　　110 　年　　11　　月　　26　　日